【裁判字號】    98,訴,237
【裁判日期】    981202
【裁判案由】    返還土地等
【裁判全文】
臺灣花蓮地方法院民事判決               98年度訴字第237號
原      告  乙○○
訴訟代理人  余道明律師
被      告  甲○○
                      83號
訴訟代理人  林武順律師
上列當事人間請求返還土地事件，本院於民國98年11月2日言詞
辯論終結，判決如下：
    主  文
被告應將坐落花蓮縣吉安鄉○○段121地號土地（面積2472.87平
方公尺）上之農作物清除，並將土地返還原告。
被告應給付原告新台幣壹拾萬壹仟壹佰零貳元，及自民國98年
11月3日起至清償日止，按年息百分之5計算之利息。
原告其餘之訴駁回。
訴訟費用由原告負擔十分之一，餘由被告負擔。
    事實及理由
壹、程序方面：
    按訴狀送達後，原告不得將原訴變更或追加他訴，但擴張或
    減縮應受判決事項之聲明者，不在此限，民事訴訟法第255
    條第1項第3款定有明文。本件原告基於不當得利法律關係，
    原起訴請求被告給付新台幣（下同）280,818元及自起訴狀
    繕本送達翌日起至清償日止，按年息百分之5計算之利息，
    嗣於訴狀送達後，本院審理時，當庭具狀更正請求被告給付
    327,753元及自更正聲明訴狀繕本送達翌日起至清償日止，
    按年息百分之5計算之利息，核屬擴張應受判決事項之聲明
    ，合於前開規定，應予准許，合先敘明。
貳、實體方面：
一、原告起訴主張：坐落花蓮縣吉安鄉○○段121地號土地（下
    稱系爭土地）為原告所有，詎被告未經原告同意，擅自於系
    爭土地上栽種農作物，經原告多次請求被告返還系爭土地，
    被告均置之不理，為此爰依民法第767條之規定，求為判決
    被告將系爭土地上所栽種之農作物清除，並將系爭土地返還
    予原告；又自原告取得系爭土地所有權之日（即94年4月27
    日）起，被告即無法律上原因而占用系爭土地，致原告受有
    相當於租金之損害，併依不當得利之法律關係，訴請被告給
    付自94年5月1日起至98年10月31日止之不當得利共計327,75
    3元及法定遲延利息等語。並聲明：(一)被告應將坐落花蓮縣
    吉安鄉○○段121地號土地上之地上農作物清除，並將土地
    交還原告；(二)被告應給付原告327,753元，及自本訴狀繕本
    送達翌日即98年11月3日起至清償日止，按年息百分之5計算
    之利息。
二、被告對於其迄今占有使用系爭土地全部乙節不爭執，惟辯稱
    ：
  (一)系爭土地原係訴外人即被告岳父莊壬戊向訴外人林有力所購
    買，僅因程序上之問題，而未能取得所有權，此業經台灣花
    蓮地方法院檢察署檢察官70年度偵字第507號及71年度偵字
    第1502號不起訴處分書認定在案，殊非無權占有系爭土地。
    嗣莊壬戊將系爭土地轉讓予被告使用，被告自亦屬合法受讓
    系爭土地之占有權源，而非無權占有。系爭土地經本院多次
    拍賣，均因上述緣由而無人應賣，原告明知此一情事，仍買
    受取得系爭土地所有權，自難主張被告為無權占有系爭土地
    。
  (二)又被告占有使用期間，繳納各項稅賦及費用，並投下甚多資
    金從事系爭土地之改良設施之維護，且未領取任何休耕補助
    ，僅有於系爭土地上耕作之勞力所得，無受有任何利益可言
    ，故原告就系爭土地之全部，以法定租金為標準，請求被告
    給付不當得利，核屬無據。
  (三)並聲明：原告之訴駁回。
三、本院之判斷：
  (一)原告主張系爭土地其自94年4月27日取得所有權，及被告占
    用系爭土地全部種植農作物之事實，業經原告提出土地登記
    謄本1件為證，並為被告在庭所不爭執，堪信屬實。
  (二)被告雖抗辯系爭土地係其岳父莊壬戊向原告之前手林有力所
    購買，莊壬戊再將系爭土地讓與被告，被告自非無權占有等
    語，然查，縱認被告前開所述非虛，惟基於債之相對性，渠
    等間之買賣契約僅具債之效力，自不得執此對抗事後善意取
    得系爭土地所有權之原告。是被告以其岳父莊壬戊與林有力
    之買賣契約對抗原告，主張其為有權占有云云，自非可採。
    被告另辯稱原告明知系爭土地因上述緣由而無人應買，卻仍
    買受系爭土地，顯係惡意取得系爭土地等語，惟被告並未舉
    證以實其說，是被告空言抗辯原告明知前揭買賣契約關係存
    在，仍予應買系爭土地等語，亦難憑採。
  (三)次按所有人對於無權占有或侵奪其所有物者，得請求返還之
    。對於妨害其所有權者，得請求除去之，民法第767條定有
    明文。本件被告未能舉證證明其占有系爭土地有何正當權源
    ，即屬無權占用系爭土地，從而，原告本於民法第767條之
    物上請求權，請求被告將系爭土地上之農作物清除，並將系
    爭土地返還予原告，為有理由，應予准許。
  (四)復按無法律上之原因而受利益，致他人受損害者，應返還其
    利益。不當得利之受領人，除返還其所受之利益外，如本於
    該利益更有所取得者，並應返還。但依其利益之性質或其他
    情形不能返還者，應償還其價額，民法第179條前段、第181
    條分別定有明文。本件被告無法律上之原因，自原告取得系
    爭土地所有權時（即94年4月27日）起，占用原告所有系爭
    土地全部面積，免去土地之租金，則其受有相當於占用範圍
    土地之租金之利益，致原告受有損害，依前揭規定，原告自
    得請求被告給付自94年5月1日起至98年10月31日止，相當於
    租金之不當得利。被告辯稱其僅因耕作系爭土地有勞力所得
    ，未領取休耕補助，自無不當得利云云，自非足採。
  (五)至耕地租用，地租不得超過地價百分之八，約定地租或習慣
    地租超過地價百分之八者，應比照地價百分之八減定之，不
    及地價百分之八者，依其約定或習慣；前項地價指法定地價
    ，未經依規定地價之地方，指最近三年之平均地價，土地法
    第110條定有明文。又所謂法定地價，依土地法第148條規定
    ，係指土地所有人依該法規定所申報之地價。經查：系爭土
    地於93年度之申報地價為每平方公尺341元，96年度之申報
    地價為每平方公尺267.2元，有花蓮地政事務所出具之地價
    第二類謄本（見本院卷第44頁）在卷可憑，又查系爭土地地
    目為「田」、使用地類別為「農牧用地」，被告於系爭土地
    上種植農作物，獲利非鉅，本院審酌系爭土地坐落位置、被
    告利用該土地之經濟價值、所受利益等情狀，認原告請求自
    94 年5月1日起至95年12月31日止，按93年度申報地價（每
    平方公尺341元）百分之4計算，相當於租金之不當得利為56
    ,217元（計算式如附表(一)所示）；自96年1月1日起至98年10
    月31日止，按96年度申報地價（每平方公尺267.2元）百分
    之4計算，相當於租金之不當得利74,885元（計算式如附表
    (二)所示），尚屬適當。是原告依不當得利之法律關係，請求
    被告給付自94年5月1日起至98年10月31日止，相當於租金之
    不當得利共計131,102元（計算式：56217＋74885＝131102
    ），及自更正聲明狀繕本送達翌日即98年11月3日起至清償
    日止，按年息百分之5計算之法定遲延利息，為有理由，應
    予准許，逾此範圍之請求，即屬無據，應予駁回。
四、從而，原告本於物上請求權之法律關係，請求判決如主文第
    1項所示，及依不當得利之法律關係，請求被告給付如主文
    第2項所示之金額及法定遲延利息，為有理由，應予准許。
    逾此範圍之請求，即屬無據，應予駁回。
五、本件事證已臻明確，兩造其餘攻擊防禦方法及證據調查，均
    無礙本件勝負判斷，爰不逐一論列，併此敘明。
六、訴訟費用負擔之依據：依民事訴訟法第79條。
中    華    民    國    98    年    12    月    2     日
                        臺灣花蓮地方法院民事庭
                            法      官  陳燁真
上列為正本係照原本作成。
如不服本判決，應於送達後20日內，向本院提出上訴狀並表明上
訴理由，如於本判決宣示後送達前提起上訴者，應於判決送達後
20日內補提上訴理由書(須附繕本)。
中    華    民    國    98    年    12    月    3     日
                            法院書記官  陳蓮茹
附表：計算式（小數點以下四捨五入）
   (一)94年5月1日起至95年12月31日止：
     341（申報地價）×2472.87（占用面積）×0.04÷12×20
     （占用月數）＝56,217元
   (二)96年1月1日起至98年10月31日止：
     267.2（申報地價）×2472.87（占用面積）×0.04÷12×3
     4（占用月數）＝74,885元


司法院資訊處製作；財團法人民間司法改革基金會備份。
